【裁判字號】    99,易,54
【裁判日期】    990428
【裁判案由】    重利
【裁判全文】
臺灣嘉義地方法院刑事判決                99年度易字第54號
公  訴  人  臺灣嘉義地方法院檢察署檢察官
被      告  甲○○
被      告  乙○○
上列被告等因重利案件，經檢察官提起公訴（98年度偵字第4188
號），被告於本院行準備程序時就被訴事實為有罪之陳述，經本
院裁定改依簡式審判程序審理，判決如下：
    主  文
甲○○共同犯重利罪，處有期徒刑伍月，如易科罰金，以新台幣
壹仟元折算壹日；又共同犯重利罪，處有期徒刑伍月，如易科罰
金，以新台幣壹仟元折算壹日。應執行有期徒刑捌月，如易科罰
金，以新台幣壹仟元折算壹日。
乙○○共同犯重利罪，處有期徒刑伍月，如易科罰金，以新台幣
壹仟元折算壹日。
    犯 罪 事 實
一、甲○○、乙○○與年籍、姓名不詳，綽號「童先生」之成年
    男子，明知如附表編號1借款人黃安南急需用錢紓困，竟共
    同基於乘他人急迫貸以金錢，而取得與原本顯不相當重利之
    犯意聯絡，由前揭綽號「童先生」之成年男子於附表編號1
    所示之時間、地點，貸與黃安南如附表編號1借款金額欄所
    示之款項，而以如附表編號1利息欄所示之利率計算利息，
    及預扣第1期利息新臺幣3千元，並要求黃安南提供其如附表
    編號1擔保物品欄所示之物作為債務之擔保，並於貸與款項
    後，由甲○○、乙○○2人出面向黃安南收取利息，以此方
    式取得與原本顯不相當之重利。
二、甲○○另與前揭年籍、姓名不詳，綽號「童先生」之成年男
    子，明知如附表編號2借款人楊題名急需用錢紓困，竟共同
    基於乘他人急迫貸以金錢，而取得與原本顯不相當重利之犯
    意聯絡，由前揭綽號「童先生」之成年男子貸與楊題名如附
    表編號2借款金額欄所示之款項，而以如附表編號2利息欄所
    示之利率計算利息，及預扣第1期利息新臺幣3千元，而由甲
    ○○出面，於附表編號2所示時、地將預扣第1期利息之借款
    金額1萬7千元交付楊題名，並收受楊題名所簽發附表編號2
    擔保欄所示之發票作為擔保，以此方式取得與原本顯不相當
    之重利。
三、案經黃安南訴由嘉義市政府警察局第二分局報告臺灣嘉義地
    方法院檢察署檢察官偵查後起訴。
    理  由
一、按被告以外之人於審判外之言詞或書面陳述，除法律有規定
    者外，不得作為證據；又被告以外之人於審判外之陳述，雖
    不符合同法第159條之1至第159條之4之規定，但經當事人於
    審判程序同意作為證據，法院審酌該言詞陳述或書面陳述作
    成時之情況，認為適當者，亦得為證據。當事人、代理人或
    辯護人於法院調查證據時，知有第159條第1項不得為證據之
    情形，而未於言詞辯論終結前聲明異議者，視為有前項之同
    意，刑事訴訟法第159條第1項及第159條之5分別定有明文。
    查本判決下列所引之供述證據，雖屬傳聞證據，惟當事人於
    本院審判期日中表示無意見不予爭執，且迄至言詞辯論終結
    前亦未表示異議，本院審酌該等證據之取得過程並無瑕疵，
    與本案待證事實間復具有相當之關聯性，以之為本案證據並
    無不當，自得採為本件認定事實之基礎，合先敘明。
二、訊據被告甲○○、乙○○均否認有何重利犯行。被告甲○○
    辯稱：伊不認識證人即告訴人黃安南，亦無向其收取利息，
    且亦未於97年7月中旬在嘉義市三郎日本料理店交付借款金
    額給證人楊題名云云；被告乙○○則辯稱：伊與黃安南是朋
    友關係，係在嘉義市○○街的電動遊藝場認識，約有3、4年
    ，伊於認識他半年至1年時借他1萬5千元，伊並未向黃安南
    收取任何利息云云。經查：
(一)犯罪事實一部份：
  1.證人黃安南如何經由求才令廣告撥打電話向地下錢莊業者綽
    號「童先生」之年籍、姓名不詳之成年男子借錢，並約定利
    息、提供擔保，交付借款及預扣第一期利息，嗣由被告甲○
    ○、乙○○等人向證人黃安南收取利息等情，業據證人即黃
    安南於本院審理時證稱：伊是在97年5月初在求才令看到借
    錢廣告，當時伊生病需要錢用，伊就打電話過去並開口要借
    2萬元，對方說見面再說。當天約在中埔鄉公館旁邊的一家
    消防局旁邊的土地公廟，對方告知伊借2萬元，利息計算為
    每1萬元，10天利息為1500元，所以伊就簽了本票2萬元，並
    交付身分證，但伊實拿1萬7千元，逢週六、日要提前週五還
    ，伊共繳了15期利息共4萬5千元給他們。伊以前不認識被告
    二人，一開始是甲○○來收利息錢的，後來是甲○○帶乙○
    ○來向伊收利息錢，乙○○自稱他姓宋。有時伊有錢就打電
    話給他們，他們也會打給伊。嘉市警二偵字第09800023 55
    號警卷，下稱警卷一，第31至33頁之5則簡訊，這是他們傳
    簡訊給伊，就是要伊還錢，伊若有錢也是打這支電話給他們
    說要還他們錢。伊還錢之地點為軍輝橋旁的八掌溪、和興國
    小附近，吳鳳南路及世賢路附近的統一超商，這些地點附近
    都有攝影機等語明確（見本院卷第60頁），核與其偵訊及警
    詢時之證述相符（見98年度偵字第4188號卷，下稱偵卷一，
    第19、21、117、119頁），而無瑕疵可指，足徵證人黃安南
    前揭證述，具相當真誠性；另證人黃安南且於偵訊時證稱：
    地下錢莊的人都會打0000000000號行動電話或傳簡訊與伊聯
    繫等語（見偵卷一第21頁），及警詢時證稱：當時伊向地下
    錢莊借款時跟伊聯絡放款的男子曾說放款後，要收款時會有
    一姓「童」的先生與伊聯絡，也是打0000000000號門號行動
    電話，向伊收利息的男子曾駕駛車牌號碼5767-SU及1460-
    WL之自小客車等語（見警一卷第18至20頁），參以前揭姓名
    年籍、不詳，綽號綽號「童先生」之成年男子確於97年9月5
    日、14日、23日及同年10月2日、3日以0000000000號門號發
    送內容為要求證人黃安南儘速回電之簡訊5則，此有上開簡
    訊翻拍照片5幀存卷足參（見警卷一第31至33頁），復參以
    被告甲○○於本院審理時供稱：車牌號碼1460 -WL之自小客
    車為伊父親孫銘洲所有，伊有使用但不常使用等語（見本院
    卷第98頁）；被告乙○○審理時供稱：5767-SU車主為吳建
    賢，是伊朋友父親，伊曾借該車開過等語（見本院卷第98
    頁），並對照上開2車之車籍查詢基本資料，車主分別為孫
    銘洲、吳建賢（見警卷一第30、37頁），足認上開綽號「童
    先生」之男子即係貸借款項與證人黃安南，並向證人黃安南
    催索款項之人，另被告2人曾分別駕駛上開車牌號碼1460-WL
    及5767-SU之自小客車向證人黃安南收取利息等情，堪以認
    定。
  2.被告甲○○固辯稱：伊不認識證人黃安南，亦無向其收取利
    息云云。然查，被告甲○○於本院審理時供稱：伊約97年7
    月開始陸陸續續幫童先生拿錢給不認識之人等語（見本院卷
    第57頁），另供稱：0000000000電話係伊認識童先生時，童
    先生拿給伊使用，伊約3、4年前在遊藝場上班時認識他的。
    伊拿這支電話給伊是方便與伊聯絡。如果他有朋友欠他錢，
    他要伊去收時會把該0000000000手機拿給伊使用，伊收到錢
    後，也會把手機一併還他等語（見本院卷第100、101頁）。
    另被告甲○○因前揭綽號「童先生」之成年男子，要伊拿錢
    給證人楊題名，而於97年11月17日，於嘉義市宏仁女中大門
    口欲貸與證人楊題名（原名丙○○）1萬元，10天1期，利息
    1500元時，為警當場查獲，除扣得包括證人楊題名所簽發之
    本票、另名為「丁○○」之人所簽發之本票與身分證正本、
    被告甲○○雖身攜帶之空白本票多張外，另扣得3之行動電
    話，其中1支行動電話之門號為0000000000，業據被告甲○
    ○於警詢、偵訊及本院審理時坦承不諱（見嘉市警二偵字第
    0970006141號卷，下稱警卷二，第1至7頁；97年度偵字第
    8100號卷，下稱偵卷二，第10、11頁；本院卷第24、99頁）
    ，復有前揭證物扣案足憑（見警卷二第13至28頁），另該案
    嗣雖經檢察官以被告甲○○係當場為警查獲，而尚未向證人
    楊題名預扣及收取利息，而以97年度偵字第8100號為不起訴
    處分確定（見偵卷二第21、22頁），然由該案上開證據資料
    ，並參酌被告甲○○上開供詞，足徵被告甲○○確有為前揭
    綽號「童先生」之成年男子從事放款及收款之事實，且至遲
    於97年7月起迄至97年11月17日被告甲○○被查獲為止，該
    綽號「童先生」之男子每當囑咐被告甲○○放款或向債務人
    收款時即會交付前揭0000000000門號行動電話供被告甲○○
    使用。參以證人黃安南收到「童先生」以0000000000門號行
    動電話所發送簡訊之時間為97年9月及10月間，與綽號「童
    先生」之男子為方便聯繫而交付0000000000門號行動電話供
    被告甲○○使用之時間重疊，益徵證人黃安南指證被告甲○
    ○確有向伊收取利息乙節，當非杜撰子虛。被告甲○○上開
    辯解，顯係飾卸之詞，難以採信。
  3.被告乙○○固辯稱：伊與黃安南是朋友關係，係在嘉義市○
    ○街的電動遊藝場認識，約有3、4年，伊於認識他半年至1
    年時借他1萬5千元云云。然查：
 (1)被告乙○○於偵詢時先係供稱：伊在97年8、9月認識黃安南
    ，於97年9月中或底，黃安南向伊借1萬5千元。現在還欠伊3
    千元等語（見偵卷一第47、48頁），嗣於偵訊時供稱伊在96
    年下半年認識黃安南，當時伊在大雅路123汽車美容工作，
    伊在96年下半年借1萬5千元給黃安南等語（見偵卷一第69、
    71頁）。是被告乙○○關於其何時認識證人黃安南，及借款
    時間，先後供述不一，參以證人黃安南證稱：伊以前不認識
    被告二人業如前述，及被告乙○○對於本院欲訊問其與證人
    黃安南認識及交往過程之細節，則保持緘默，不願回答等情
    ，故被告乙○○於本案發生前是否認識證人黃安南及有無借
    款與證人黃安南，實非無疑。
 (2)又被告乙○○於審理時供稱：伊借錢給證人黃安南，並無借
    據，亦未向證人黃安南要求擔保，及收取利息等語（見本院
    卷第57頁），然被告乙○○另於審理時供稱：伊與證人黃安
    南僅係普通朋友等語（見本院卷第101頁），則依被告乙○
    ○所述，其與證人黃安南僅係普通朋友關係，竟未向證人黃
    安南收取利息及要求提供擔保，且借款時並未簽立借據，如
    此信任普通朋友，顯與常情有違。
 (3)再者證人黃安南如何向地下錢莊業者借款，及被告乙○○如
    何向證人黃安南收取利息業據證人黃安南證述如前，參以被
    告乙○○供稱與證人黃安南並無仇怨（見本院卷第102頁）
    ，證人黃安南當無甘冒偽證罪處罰之罪責而設詞構陷被告乙
    ○○之理。
(4)職是，被告乙○○前揭辯解顯係臨訟卸責之詞，即難憑採。
(二)犯罪事實二部分：
    被告甲○○如何與前揭年籍、姓名不詳，綽號「童先生」之
    成年男子，利用附表編號2借款人楊題名急需用錢紓困，由
    該綽號「童先生」之成年男子貸與證人楊題名如附表編號2
    借款金額欄所示之款項，而以如附表編號2利息欄所示之利
    率計算利息，及預扣第1期利息新臺幣3千元，而由被告甲○
    ○出面，於附表編號2所示時、地將預扣第1期利息之借款金
    額1萬7千元交付楊題名，並收受楊題名所簽發附表編號2擔
    保物品欄所示之發票作為擔保等情，業據證人楊題名於偵訊
    時證稱：伊確於97年7月中旬向甲○○他們借過2萬元，因為
    預扣利息，也是1萬元，10天1期，利息1,500元，所以實際
    拿到1萬7千元。甲○○在97年7月中旬在三郎日本料理店前
    拿1萬7千元給伊。伊係看報紙打電話過去借錢，對方說會叫
    甲○○與伊聯絡。對方在電話中說了一個綽號，伊忘了那個
    綽號，但是來的人為甲○○，有簽本票，2萬元後來沒有還
    ，本票也沒有要回來。伊於97年11月17日又看了報紙打電話
    去借，電話是借2萬元那次留下來的。甲○○知道伊係向地
    下錢莊借錢，因他就是地下錢莊等語（見偵卷二第111至117
    頁），及本院時證稱：伊於偵訊時有關向甲○○他們借錢及
    利息之證述實在，伊係因有房貸無法再借錢，所以才向甲○
    ○借等語（見本院卷第83、84頁）。參以被告甲○○於本院
    審理時供稱：伊確於97年7月替童先生拿錢借給楊題名，是
    在林森東路三郎日本料理店拿錢給證人楊題名等語明確（見
    本院卷第57頁），足徵證人楊題名之證述前後一致，且具相
    當憑信性，堪予採信。故被告甲○○嗣於本院辯論終結前空
    言否認此次犯行，純係畏罪卸責之詞，即難憑採。
(三)綜上所述，上開犯罪事實一部分，前揭綽號「童先生」之男
    子貸借款項與證人黃安南，並由被告2人向證人黃安南收取
    利息，故被告2人與前揭綽號「童先生」之男子間，就犯罪
    事實一之犯行，顯有犯意之聯絡與行為分擔。又犯罪事實二
    部分，被告甲○○係替前揭綽號「童先生」之男子放款給楊
    題名，並當場預扣收取第1期利息，故被告甲○○與前揭綽
    號「童先生」之男子間，就犯罪事實二之犯行，亦有犯意之
    聯絡與行為分擔至為灼然。綜上所述，本件事證明確，被告
    2人上開犯行均堪以認定，應依法論科。
三、核被告2人上開犯行所為，均係犯刑法第344條之重利罪。被
    告2人就犯罪事實一，及被告甲○○就犯罪事實二部分，分
    別與前揭綽號「童先生」之成年男子間均有犯意之聯絡及行
    為之分擔，均為共同正犯。被告甲○○所犯上開2罪，犯意
    各別，行為互殊，應予分論併罰。爰審酌：被告甲○○高職
    畢業之智識程度，目前無業，另被告乙○○高職畢業之智識
    程度，目前在電子遊藝場工作，渠等2人正值青壯，不思以
    正當途徑賺取金錢，竟乘他人需款孔急之際放貸收取重利，
    以圖己私利，對社會金融秩序造成危害，兼衡其與被害人所
    約定及收取之重利，及渠等2人犯罪手段、動機等一切情狀
    ，各量處如主文所示之刑，並均諭知易科罰金之折算標準，
    及就被告甲○○所處有期徒刑部分定其應執行刑，並諭知易
    科罰金之折算標準。另本件被告行為時之刑法第41條第2項
    原規定數罪併罰，其應執行之刑未逾6月者，始得易科罰金
    （該條文嗣於98年1月21日修正公布，98年9月1日施行，將
    第2項規定移列於第8項）；惟98年6月19日公布之司法院大
    法官釋字第662號解釋明揭：「中華民國94 年2月2日修正公
    布之現行刑法第41條第2項，關於數罪併罰，數宣告刑均得
    易科罰金，而定應執行之刑逾6個月者，排除適用同條第1項
    得易科罰金之規定部分，與憲法第23條規定有違，並與本院
    釋字第366號解釋意旨不符，應自本解釋公布之日起失其效
    力。」（前揭98年1月21日修正公布，同年9月1日施行之刑
    法第41條第8項，因修正公布在前，未能依前揭解釋意旨修
    正，仍係違憲而不生效力），刑法第41條嗣於98年12月30日
    修正公布，並自99年1月1日施行，修正後第8項規定：「第1
    項至第4項及第7項之規定，於數罪併罰之數罪均得易科罰金
    或易服社會勞動，其應執行之刑逾6月者，亦適用之。」，
    比較前述修正前後之規定，以98年12月30日修正後之規定較
    有利於被告甲○○，應適用修正後之現行刑法第41條第1項
    前段、第8項規定，定其執行刑易科罰金之折算標準。又檢
    察官以「審酌被告2人犯罪情節，及被告2人犯後否認犯行，
    態度非佳，並於偵、審過程中桀敖輕佻，實屬罕見」為由，
    對被告2人上開犯行雖具體求處被告甲○○2罪各量處有期徒
    刑8月、被告乙○○有期徒刑7月，然按「刑事審判之量刑，
    在於實現刑罰權之分配的正義。故法院對有罪之被告科刑，
    應符合罪刑相當之原則，使罰當其罪，以契合人民之法律感
    情。此所以刑法第五十七條明定科刑時應審酌一切情狀，尤
    應注意該條所列各款事項，以為科刑輕重之標準。」，迭經
    最高法院93年度台上字第3973號、94年度台上字第2131號、
    94年度台上字第2275號等刑事判決在案，本院審酌刑法第57
    條各款所臚列情事，並考量被告犯罪情節、行為手段等情狀
    ，認為科處如主文所示之刑即可達罰當其罪之目的，檢察官
    對被告之求刑稍屬過重，附此敘明。
四、至原起訴意旨另以：(1)被告2人與前揭綽號「童先生」之成
    年男子共同對起訴書附表編號3之被害人丁○○貸以金錢，
    並收取重利；(2)被告乙○○與同案被告甲○○及前揭綽號
    「童先生」之成年男子共同對附表編號2之被害人楊題名貸
    以金錢，並收取重利。因認被告2人就(1)部分之犯罪事實，
    及被告乙○○就(2)部分之犯罪事實，均共同涉犯刑法第344
    條重利罪嫌。然上開(1)、(2)部分，嗣經蒞庭檢察官以犯罪
    嫌疑不足而撤回起訴，此有臺灣嘉義地方法院檢察署99年度
    聲撤字第24號、99年度蒞字第1252號撤回起訴書1份附卷足
    憑（見本院卷第88至90頁），是本院對此自無庸審理，附此
    敘明。
據上論斷，應依刑事訴訟法第299條第1項前段，刑法第2條第1項
但書、第28條、第344條、第51條第5款、第41條第1項前段、第
8項，刑法施行法第1條之1第1項、第2項前段，判決如主文。
本案經檢察官李志明到庭執行職務。
中    華    民    國    99    年    4    月    28    日
                  刑事第五庭    法  官  啟夫
以上正本證明與原本無異。
如不服本判決應於收受判決後10日內向本院提出上訴書狀，並應
敘述具體理由；其未敘述上訴理由者，應於上訴期間屆滿後20日
內向本院補提理由書（均須按他造當事人之人數附繕本）「切勿
逕送上級法院」。告訴人或被害人如對於本判決不服者，應具備
理由請求檢察官上訴，其上訴期間之計算係以檢察官收受判決正
本之日期為準。
中    華    民    國    99    年    4    月    28    日
                                書記官  侯麗茹
附錄本判決論罪法條：
刑法第344條
乘他人急迫、輕率或無經驗貸以金錢或其他物品，而取得與原本
顯不相當之重利者，處1 年以下有期徒刑、拘役或科或併科1 千
元以下罰金。
附表：
 ┌──┬────┬──────┬───┬──────┬─────┬───────┐
 │編號│借款時間│借款地點    │借款人│ 借款金額   │還款及計息│提供之擔保物品│
 │    │（民國）│            │      │（新臺幣）  │方式      │              │
 ├──┼────┼──────┼───┼──────┼─────┼───────┤
 │    │97年5月 │嘉義縣中埔鄉│黃安南│2萬元(但預扣│每10日1期 │簽發票面金額2 │
 │1   │間某日  │公館旁邊1家 │      │3千元利息） │，每期利息│萬元之本票1張 │
 │    │        │消防局旁邊的│      │，實拿1萬7千│3千元，相 │及身分證      │
 │    │        │土地公廟    │      │元          │當於年息百│              │
 │    │        │            │      │            │分之540   │              │
 ├──┼────┼──────┼───┼──────┼─────┼───────┤
 │2   │97年7月 │嘉義市三郎日│楊題名│2萬元(但預扣│每10日1期 │簽發票面金額2 │
 │    │中旬    │本料理前    │      │3千元利息） │，每期利息│萬元之本票1張 │
 │    │        │            │      │，實拿1萬7千│3千元，相 │              │
 │    │        │            │      │元          │當於年息百│              │
 │    │        │            │      │            │分之540   │              │
 └──┴────┴──────┴───┴──────┴─────┴───────┘

司法院資訊處製作；財團法人民間司法改革基金會備份。
